【裁判字號】    95,上,85
【裁判日期】    970416
【裁判案由】    返還所有物
【裁判全文】
臺灣高等法院民事判決                    95年度上字第85號
上  訴  人  右博特開發有限公司
法定代理人  辛○○○
訴訟代理人  林樹旺律師
            莊志成律師
被  上訴人  己○○○
            庚○○（李塗成之承受訴訟人）
            戊○○（李塗成之承受訴訟人）
            丙○○（李塗成之承受訴訟人）
            丁○○（李塗成之承受訴訟人）
            乙○○（李芳裕之承受訴訟人）
兼 上 一人
法定代理人  甲○○（李芳裕之承受訴訟人）
上 列 七人
共      同
訴訟代理人  郭士功律師
複  代理人  周志安律師
上列當事人間返還所有物事件，上訴人對於中華民國94年11月10
日臺灣板橋地方法院93年度訴字第1294號第一審判決提起上訴，
本院於97年4月2日言詞辯論終結，判決如下：
    主      文
上訴駁回。
第二審訴訟費用由上訴人負擔。
    事實及理由
一、本件被上訴人李芳裕（即李塗成之承受訴訟人）業於民國（
    下同）96年10月27日死亡，其繼承人為甲○○及乙○○，有
    戶籍謄本附卷可稽（見本院卷(三)第120 頁至第121 頁），並
    由甲○○、乙○○具狀聲明承受訴訟（見本院卷(三)第119 頁
    ），經核無不合，應予准許。
二、上訴人主張：伊公司於92年12月24日與訴外人李子敬依土地
    法第34條之1 規定簽訂買賣契約，以總價新臺幣（下同）2
    億9,458 萬1,491 元，購買原為訴外人李子敬、馥華建設有
    限公司、被上訴人己○○○與被上訴人庚○○、李芳裕（已
    由甲○○及乙○○承受訴訟）、戊○○、丙○○、丁○○之
    被繼承人李塗成所共有坐落臺北縣蘆洲市○○段489 地號，
    面積3076.18 平方公尺，應有部分13754/100000之土地（下
    稱系爭土地）及其上門牌號碼臺北縣蘆洲市○○路31號地下
    1 樓至地上2 樓之房屋（下稱系爭房屋，系爭土地及系爭房
    屋以下合稱系爭房地）。李子敬並於93年3 月17日以臺北杭
    南郵局第851 號存證信函，載明已與伊公司成立買賣契約、
    買賣價金若干、各土地共有人應分配之價款各為若干等事項
    ，通知包括李塗成及被上訴人己○○○在內之系爭土地全部
    共有人，俾共有人有表示優先承買之機會。伊公司經向地政
    機關辦理所有權移轉登記手續取得系爭房屋之全部所有權後
    ，旋通知李塗成返還所占用之系爭房屋，未獲置理。李塗成
    業於94年6 月27日死亡，被上訴人為其全體繼承人。又被上
    訴人無合法使用權源占用系爭房屋，顯受有相當於租金之利
    益。爰依民法第767 條所有物返還請求權之法律關係，求為
    命被上訴人應將門牌號碼臺北縣蘆洲市○○路31號1 樓如附
    圖Ａ所示部分，面積263.99平方公尺，附圖Ｂ所示部分，面
    積41.29 平方公尺及門牌號碼臺北縣蘆洲市○○路31號2 樓
    面積500.99平方公尺之房屋返還予伊公司，及自追加起訴狀
    繕本送達翌日（即93年11月6 日）起至返還系爭房屋之日止
    ，按月給付伊公司3 萬3,221 元，並陳明願供擔保以代釋明
    ，請准宣告假執行。（原審為上訴人敗訴之判決，上訴人不
    服，提起上訴），並上訴聲明：(一)原判決廢棄。(二)被上訴人
    應將門牌號碼臺北縣蘆洲市○○路31號1 樓如附圖Ａ所示部
    分，面積263.99平方公尺，附圖Ｂ所示部分，面積41.29 平
    方公尺及門牌號碼臺北縣蘆洲市○○路31號2 樓面積500.99
    平方公尺之房屋返還予上訴人，及自追加起訴狀繕本送達翌
    日（即93年11月6 日）起至返還系爭房屋之日止，按月給付
    上訴人3 萬3,221 元。(三)願供擔保請准宣告假執行。
三、被上訴人則以：上訴人公司並無任何營業事實，屬不存在之
    公司，系爭房地買賣之買受人即不存在，則買賣契約所為之
    意思表示，欠缺買受人承諾之意思表示，系爭買賣契約顯無
    法合致。於系爭買賣契約簽訂當時，上訴人公司之股東李大
    右等人，均陳稱不知買賣系爭房地之情事，時任上訴人法定
    代理人之許世弘亦稱並未參與購買系爭房地之決策過程，甚
    且不知上訴人公司營運狀況及所在地址，上訴人公司如何形
    成買賣契約之意思表示，已有疑問，遑論上訴人公司完成設
    立登記翌日即完成系爭買賣契約之簽訂，可見買賣雙方並無
    買賣系爭房地之效果意思，而係意圖利用土地法第34條之1
    多數決得處分共有物之規定，藉以達成侵害被上訴人所有權
    之目的，系爭買賣契約乃通謀而為虛偽意思表示，自始當然
    無效。系爭房屋各分管協議人原係地主，為取得較大容積率
    ，遂將系爭房屋規劃為超級市場用地，並為限制所有人於取
    得較多容積率後，變更使用或分別出售，系爭房屋1、2樓僅
    申請單一門牌碼號，全體地主則以分別共有方式取得所有權
    。又因全體共有人之應有部分不同，乃由各共有人就系爭1
    、2 樓房屋空間，簽署共同協議分管協議書及建物分管範圍
    圖示，各共有人均有獨立出入門戶及樓梯，並無分管範圍無
    法使用、收益之情事。李子敬惡意以土地法第34條之1 破壞
    分管協議，利用由家人成立之上訴人公司充作虛偽買賣之買
    受人，俾將取得之房屋變更為文教用途，遂其從事鷺江國小
    相關之補教事業。李子敬與上訴人間之買賣契約，不僅屬通
    謀虛偽，其利用土地法第34條之1 權利，更係權利濫用，亦
    屬無效。李子敬係於92年12月24日將系爭房地之應有部分出
    賣予上訴人，竟遲至93年3 月17日始寄發郵局存證信函通知
    李塗成及己○○○，上訴人與李子敬間所為買賣行為，違反
    土地法第34條之1 之規定。又土地法雖規定共有人得處分共
    有土地予第三人，惟為保障其他共有人，需於權利變更登記
    時提出他共有人已受領價金或已為提存之證明，茲李子敬所
    為清償提存因附有「應憑提存人出具同意書提領」之條件，
    致上開清償提存形同虛設，被上訴人無法領取已為提存之價
    金，該清償提存顯非依債之本旨提出，自不生提存之效力。
    又上訴人與李子敬向地政機關申請系爭房地所有權移轉登記
    時，因地政機關疏失而將上訴人登記為所有權人，上開移轉
    登記有明顯重大瑕疵，上訴人係非法取得系爭房地所有權。
    縱上訴人為系爭房地之合法所有權人，惟被上訴人至今仍未
    取得價金，自得行使同時履行抗辯權，拒絕交付系爭房地，
    上訴人不得請求相當於租金之不當得利等語，資為抗辯。並
    答辯聲明：(一)上訴駁回。(二)願供擔保請准宣告免為假執行。
四、上訴人主張與李子敬依土地法第34條之1 規定簽訂系爭買賣
    契約，以總價2 億9,458 萬1,491 元購買系爭房地。李子敬
    已以郵局存證信函通知包括李塗成及被上訴人己○○○在內
    之所有土地共有人，俾得有表示優先承買之機會。且上訴人
    已取得系爭房屋之全部所有權等事實，業據提土地房屋買賣
    契約書影本1 件、建物登記謄本2 件、存證信函影本1 件為
    證（見原審卷(一)第11頁至第21頁、第139 頁至第141 頁），
    並有臺北縣三重地政事務所93年9 月10日北縣重地登字第09
    30012460號函暨檢附93年重登字第107620號申請書影本1 件
    附卷可稽（見原審卷(一)第157 頁至第181 頁），堪信為真實
    。被上訴人則以：上訴人與李子敬係基於通謀虛偽意思表示
    而成立系爭買賣契約，或為權利濫用，買賣契約自屬無效等
    情詞置辯。
五、兩造爭執之事項：(一)上訴人與李子敬依土地法第34條之1 規
    定，成立系爭房地之買賣契約，並取得系爭房屋之所有權，
    是否為通謀虛偽而為意思表示？(二)上訴人與李子敬依土地法
    第34條之1 規定，成立系爭房地之買賣契約，並取得系爭房
    屋之所有權，再對被上訴人行使所有權人之權利，有無權利
    濫用之情事？
  茲分述如下：
  (一)上訴人與李子敬依土地法第34條之1 規定，成立系爭房地之
    買賣契約，並取得系爭房屋之所有權，是否為通謀虛偽而為
    意思表示？
    (1)上訴人雖主張伊公司係由股東許世弘（即李子敬之女婿）
      、李大舟、李大右、李蒨蒨（以上3 人為李子敬之子女）
      、李素真（即李子敬之配偶）等人出資合法成立（公司設
      立登記表見原審卷(一)第50頁至第51頁），公司之資本額為
      2,000 萬元，上開各股東之出資額依序為：600萬元、200
      萬元、200 萬元、500 萬元、500 萬元（各股東之出資時
      間、金額、匯出銀行、匯入銀行、資金來源、股東清償借
      款本金或利息之資金來源，見本院卷(二)第131 頁），其中
      股東李大舟、李大右出資之資金係由父母贈與而來，另股
      東許世弘出資之資金則由鄰居何媽媽提供不動產向銀行抵
      押貸款而來云云，然查，上訴人公司於簽署系爭買賣契約
      時之法定代理人許世弘，於94年5 月6 日臺灣板橋地方法
      院檢察署檢察官偵查時，陳稱「但契約的內容我並沒有參
      與... 我並沒有實際在右博特公司參與任何業務... 價金
      如何約定我也不清楚，價金如何給付我也不清楚。當初為
      何要買李子敬的土地我也不清楚，我也不知道是誰和李子
      敬議價的，右博特公司設立登記的地址我沒也去過，...
      詳細地址我不清楚... 。土地有鑑價我並不知道」、李倩
      倩稱「在93年8 月我才知道右博特公司有買本件系爭土地
      ，... 我也不知道右博特公司在哪裡，我也不知道有沒有
      員工，我是收到法院傳票才知道有本件土地買賣... 右博
      特公司有無實際經營我不清楚」、李大右稱「我母親（指
      李素貞）說右博特公司成立是要訓練我們做房地產的生意
      ，我留在臺灣快兩個月的時間又回到美國唸書。我人大部
      分時間都在國外，所以我母親並沒有實際訓練我做土地買
      賣... 我不知道右博特公司設在那裡，我沒有去過公司也
      不知道有沒有員工。92年底到93年初我不知道右博特公司
      有買土地，我不知道為何要買，我也沒有問過我媽媽」、
      李大舟稱「何時成立右博特公司我不清楚，... 右博特公
      司成員是我母親找的。我媽媽要成立右博特公司我父親李
      子敬知道，但為何不找我爸爸李子敬，我不清楚... 右博
      特公司設在蘆洲（實則右博特公司登記於板橋），地址我
      不知道，我也沒有去過右博特公司... 右博特公司成立至
      今，我母親都還沒有教我怎麼做生意... 」等語。由許世
      弘不知系爭買賣契約內容如何協商，只負責出面簽署契約
      ，及各股東均不知上訴人公司地址、營業項目等細節，且
      經檢察官詢以：「媽媽李素真如何教你做生意？」，各子
      女股東稱「我母親都還沒有教我怎麼做生意... 」；再參
      以上訴人於92年12月23日始完成設立登記，旋於翌日即簽
      訂系爭房地買賣契約，且其中許世弘出資之600 萬元係由
      李素真介紹何媽媽提供不動產向國泰世華銀行抵押貸款而
      來，李大舟、李大右之半數出資（共計200萬元），係由
      其父母（李子敬、李素真）贈與而來，尤其，李蒨蒨之出
      資係向國泰世華銀行借貸600 萬元，並由李素真任連帶保
      證人及本票共同發票人（見本院卷(三)第273 頁至第276 頁
      ），可徵各股東之出資均由李素真所主導籌集，被上訴人
      抗辯上訴人公司乃李子敬及李素真為取得系爭不動產而虛
      設一節非虛。
    (2)上訴人雖又主張購買系爭房地（總價金為2 億9,458 萬1,
      491 元）之資金，來源為：公司自有資金2,000 萬。
      向股東李素真借款1 億2,000 萬元，而李素真1 億2,000
      萬元之資金來源則為：Ａ、以名下之臺北縣八里鄉○○○
      道267 號房地向國泰世華商業銀行借貸3,200 萬元（因李
      素真為上訴人公司之股東之一，且上訴人之股東皆為李素
      真之子女，李素貞貸與上訴人遂僅收取週年利率1%之利息
      。且李素真既已提供足額之擔保，以李子敬為借款之連帶
      保證人，乃應銀行一般貸款作業習慣之要求。該3,200 萬
      元之銀行貸款，係由李素真清償，並非由李子敬代為清償
      。）。Ｂ、自有資金2,000 萬元（因李素真欲成立「右博
      特股份有限公司」需用資金，李子敬乃於92年11月5 日匯
      款贈與李素真1,600 萬元，彼時上訴人公司尚未成立，與
      上訴人公司無關。李素真於93年4 月2 日將1 億2,000 萬
      元借予上訴人，與李子敬於92年11月5 日之贈與，時間相
      隔近5 個月，李子敬不可能於5 個月前預作通謀虛偽意思
      表示之準備）。Ｃ、向李子敬借款7,000萬元。尾款1億
      6,458 萬1,491 元，依系爭買賣契約之約定，由上訴人以
      購入之系爭房地向銀行辦理貸款以為支付云云。惟查，
      上訴人公司自有資金2,000 萬元部分，各股東出資係由李
      素真主導籌集，已如前述。上訴人向股東李素真借款1
      億2,000 萬元部分：Ａ、依李素真與上訴人於93年4 月2
      日訂立1 億2,000 萬元借貸合約書（見本院卷(一)第80頁至
      第81頁）之約定，借貸期間為5 年（即93年4 月2 日至98
      年4 月1 日），利息為年利率1%，然與李素真向銀行短期
      借貸3,200 萬元係支付年利率4.05%（前3 個月為2.05%）
      之高額利息相較，竟同意貸予上訴人公司為低利之長期借
      款，且李素真旋於借款後半年內即清償銀行（見本院卷(三)
      第205 頁，93年4 月2 日向銀行借款，分2 次於93年7 月
      2 日、10月1日清償），顯有違常情。Ｂ、自有資金2,000
      萬元部分：李素真稱該2,000萬元自有資金係出賣4間房子
      所得（見臺灣板橋地方法院檢察署94年度偵續字第80號卷
      第125 頁），然與李子敬於同日向檢察官所陳該4 間房子
      係因土地與他人合併而登記為他人名義，互相矛盾（見同
      上偵查卷第126 頁）。另經本院函調李子敬設於寶華銀行
      （原泛亞銀行蘆洲分行）之000000000000帳戶，李子敬於
      92年11月5 日將1600萬轉帳至李素真同銀行000000000000
      帳戶內，另李素真上開帳戶於92年11月18日匯入490 萬元
      ，李素真於同日（92年11月18日）轉帳2,000 萬元予「右
      博特公司籌備處-李素真」於國泰世華銀行000000000000
      帳號（見同上偵查卷第145 頁、146 頁），再於92年12月
      17日匯回上開李素真寶華銀行000000000000帳戶。李素真
      又於93年4月1日自該寶華銀行000000000000帳戶匯2,000
      萬至李素真國泰世華銀行000000000000帳戶（見本院卷(三)
      第202頁）。由該筆2,000萬元資金流向以觀，非如李素真
      所稱係出賣4 間房屋之所得，而其主要來源為李子敬所匯
      入之1,600 萬元。Ｃ、李素真向李子敬借貸7,000 萬元之
      時間為93年4 月2 日，李素真於同日轉借予上訴人後，上
      訴人於同日匯款1 億1,500 萬買賣價金予李子敬（見本院
      卷(三)210頁至第211頁李子敬國泰世華銀行「000-00-00000
      00」及000-00-0000000」帳號），已不尋常，尤以上訴人
      之資本額僅2,000 萬元，竟於設立登記後翌日即與李子敬
      完成近3 億元系爭買賣契約之簽約，益見其不實。
    (3)又查李子敬係於93年3 月17日始以郵局存證信函通知己○
      ○○等人表示是否行使優先購買權，其上並記載10日內籌
      集高達近3 億元之買賣價金，己○○○等人亦係於93年3
      月17日接獲該郵局存證信函，惟觀諸上訴人與李子敬於92
      年12月24日訂立之系爭不動產買賣契約書第2 條(2)已記載
      「其他共有人李塗成、己○○○、馥華建設有限公司不表
      示優先承買，本買賣契約確定合法生效，應即辦理核稅」
      ，李子敬竟先行確定「本買賣契約確定合法生效」，而對
      上訴人履行「應即辦理核稅」，並於93年3 月17日指示代
      書黃永斐辦理契稅及增值稅之申報審核（見93年3 月17日
      系爭不動產契稅申報書），亦有違常情。
    (4)按表意人與相對人通謀而為虛偽意思表示者，其意思表示
      無效，民法第87條第1 項前段定有明文。而該規定所謂通
      謀虛偽意思表示，係指表意人與相對人互相故意為非真意
      之表示而言；亦即必須表意人與相對人均明知其互為表現
      於外部之意思表示係屬虛構，而有不受該意思表示拘束之
      意，始足當之（最高法院62年臺上字第316 號判例及78年
      度臺上字第1857號判決意旨參照）。次按虛偽之通謀意思
      表示，該意思表示在客觀行為上，與一般交易無異，其所
      欠缺者為內在之效果意思，而通謀虛偽意思表示者所形成
      之法律行為，行為外觀部分基於「表意人間互為表現於外
      部之意思表示係屬虛構」，因此，多為符合法令或要件，
      然而隱藏於表意人內心主觀部分則因彼等「均明知其互為
      表現於外部之意思表示係屬虛構，而有不受該意思表示拘
      束之意」，表意人是否相互故意為通謀虛偽表示，則於判
      斷時，自不得依通謀虛偽表意者所刻意製造外觀已備妥符
      合其虛偽表示之文件，據此率行判斷表意人內心有無真正
      表意行為，否則，無異形成以故意虛偽創造之外觀行為文
      件判斷，將難期發現隱藏於表意人內心主觀部分之虛偽通
      謀。換言之，判斷是否虛偽通謀表示時，尚需綜合表意人
      相互間形成法律行為時之客觀背景、手法、時間及各該行
      為主觀目的等綜合判斷，始得發現表意人間內心是否明知
      虛偽，仍故意隱匿發生外部有效之法律行為。綜上小結，
      上訴人係為與李子敬達成上開取得系爭房地之目的而成立
      ，且有關股東出資及買賣價金之籌措，均由李素真、李子
      敬為之，再由上述相關資金之流向觀察（見本院卷(三)第28
      5 頁之上訴人資金來源流向表），可見上訴人與李子敬間
      就系爭房地之買賣，乃通謀而為虛偽意思表示，應屬無效
      。
  (二)上訴人與李子敬依土地法第34條之1 規定，成立系爭房地之
    買賣契約，並取得系爭房屋之所有權，再對被上訴人行使所
    有權人之權利，有無權利濫用之情事？
    被上訴人抗辯上訴人與李子敬間所訂立之系爭買賣契約，係
    屬通謀虛偽而為意思表示，應為無效，既屬可採，則被上訴
    人另抗辯上訴人與李子敬間就系爭房地之買賣係屬權利濫用
    乙節，即無庸再予論述，併此敘明。
六、綜上所述，上訴人與李子敬系爭房地之買賣契約既係通謀而
    為虛偽之意思表示，應屬無效。從而，上訴人本於所有權人
    之地位，提起本件返還所有物及給付相當於租金之損害金之
    訴，洵屬無據，應予駁回。原審所為上訴人敗訴之判決，理
    由雖有不同，惟結論並無二致。上訴意旨指摘原判決不當，
    求予廢棄改判，為無理由，應予駁回。
七、兩造其餘之攻擊或防禦方法及未經援用之證據，經本院斟酌
    後，認為均不足以影響本判決之結果，自無逐一詳予論駁之
    必要，併此敘明。
據上論結，本件上訴為無理由，依民事訴訟法第449 條第2 項、
第78條，判決如主文。
中    華    民    國    97    年    4     月    16    日
                    民事第十二庭
                        審判長法  官  陳駿璧
                              法  官  王仁貴
                              法  官  王麗莉
正本係照原本作成。
如不服本判決，應於收受送達後20日內向本院提出上訴書狀，其
未表明上訴理由者，應於提出上訴後20日內向本院補提理由書狀
（均須按他造當事人之人數附繕本）上訴時應提出委任律師或具
有律師資格之人之委任狀；委任有律師資格者，另應附具律師資
格證書及釋明委任人與受任人有民事訴訟法第466 條之1 第1 項
但書或第2 項（詳附註）所定關係之釋明文書影本。
中    華    民    國    97    年    4     月    17    日
                              書記官  劉美垣
附註：
民事訴訟法第466條之1（第1項、第2項）：
對於第二審判決上訴，上訴人應委任律師為訴訟代理人。但上訴
人或其他法定代理人具有律師資格者，不在此限。
上訴人之配偶、三親等內之血親、二親等內之姻親，或上訴人為
法人、中央或地方機關時，其所屬專任人員具有律師資格並經法
院認為適當者，亦得為第三審訴訟代理人。


司法院資訊處製作；財團法人民間司法改革基金會備份。
